最高法院刑事判決　　　　　　　　　　　　　　　八十七年度台上字第二二五一號
　　上訴人　甲○○　女
　　　　　　　　　　現居台灣省.
右上訴人因貪污案件，不服台灣高等法院台南分院中華民國八十六年十月九日第二審
更審判決 (八十六年度上更(一)字第三五號，起訴案號：台灣雲林地方法院檢察署八十
二年度偵字第三七六六號、八十三年度偵字第三六號) ，提起上訴，本院判決如左：
    主  文
原判決撤銷，發回台灣高等法院台南分院。
    理  由
本件原判決認定上訴人甲○○原係雲林縣政府地政科重劃股約僱人員，負責農地重劃
土地分配業務，係依據法令從事公務之人員。民國八十一年五月間，上訴人與許明當
（另案判決，現已更名為許宸銓) 及另一不詳姓名中年女子互相勾串，基於共同圖利
之概括犯意，利用上訴人奉派辦理雲林縣八十一年度「四美農地重劃區」土地分配業
務之機會，連續與原判決附表一所示農民許福仁等五人 (業經第一審判處罪刑確定)
互有犯意之聯絡，由上訴人於分配作業時，不依規定按前開農民原所有權應受分配面
積，減除其應負擔之農水路面積後，所應受分配之面積分配，竟連續超額溢配農地予
上開農民許福仁等五人，其溢配農地面積詳如原判決附表一所示，總計超額溢配農地
○‧八八五五公頃，以市價每公頃新台幣 (下同) 三千萬元計算，共同圖利原判決附
表一所示農民許福仁等五人金額達二千四百五十六萬一千三百四十五元。又許福仁等
五人因超額溢配農地，依法應繳納原判決附表一所示溢額分配面積之差額地價，上訴
人與許明當及該不詳姓名中年女子乃與原判決附表一所示農民許福仁等五人，基於前
開共同圖利之概括犯意，委由上訴人於八十二年五月間，趁差額地價繳納業務承辦人
劉玉蘭因流產請假之機會，將劉玉蘭所製作有關原判決附表一所示許福仁等人，及原
判決附表二所示林永成溢額分配面積應繳之差額地價清冊，予以變造，篡改為如原判
決附表五所示應繳金額，足以生損害於雲林縣政府對於差額地價收取之正確性。迨八
十二年六月二十日下午，許世鉛等人委由該不詳姓名中年女子前往雲林縣政府地政科
辦理繳納時，經蔡玉靜發現許世鉛部分差額地價清冊之記載業經變造，乃根據「原有
土地與新分配土地對照清冊」重新核對，而確定已遭塗改，該女子見事機敗露，迅即
離去，蔡玉靜並陸續清理核對，始悉上情。上訴人又基於同前圖利之概括犯意，獲悉
雲林縣政府將於八十一年下半年起辦理八十二年度「同安頂(一)農地重劃區」重劃業務
，乃與許明當、范麗煌 (許明當之前妻，業經第一審判處罪刑確定) ，基於犯意之聯
絡，共同籌劃圖利范麗煌，明知原判決附表三所示章順興、葉接、林永火所有八筆農
地，均係零星地，未達參與農地重劃規定最小坵塊標準，依法不能於農地重劃中受分
配土地，而應發給現金補償，且業已徵得章順興、葉接、林永火同意領取現金補償。
詎許明當與上訴人及范麗煌見有機可趁，乃委由許明當出面與葉接、章順興、林永火
接洽，偽稱欲購地興建廟宇，並以范麗煌名義購入前開八筆零星農地，復趁雲林縣政
府規定自八十一年十二月二十八日起至八十二年八月二十六日止，公告停止受理該重
劃區內土地權利移轉及設定負擔登記前，搶先於八十一年十二月二十四日，向雲林縣
虎尾地政事務所辦理前開八筆土地所有權移轉登記予范麗煌，使范麗煌取得與他人協
議合併參與農地重劃分配之資格。再由上訴人私下以經協議合併為由，製作「土地對
照清冊」，將原判決附表三所示八筆零星地併入范麗煌戶內，並以前述同一手法，將
原判決附表四所示重劃後四筆土地超額溢配予范麗煌，其超額分配面積高達○‧一六
三六公頃，以市價每公頃三千萬元計算，圖利范麗煌金額四百五十三萬零七百七十一
元。上訴人復明知原判決附表三所示龍王段六四○號及同段九七四號二筆土地，其評
定地價為每平方公尺七百元，竟為圖利范麗煌等人，擅自改為四百二十元，而將此不
實之事項，登載於其職務上所掌之公文書，意圖使范麗煌少繳差額地價款十四萬元，
足以生損害於雲林縣政府關於收取差額地價之正確性。上訴人又明知原判決附表三所
示龍王段六四○號、九七四號及九八九號三筆土地，重劃前原地目分別為「旱」、「
林」、「田」，竟私自非法變更地目為「雜」，且將原來土地使用區分「一般農業區
水利用地」，私自改填為「特定農業區甲種建築用地」，並將前開不實之事項登載於
其職務上所掌土地分配卡公文書，足以生損害於雲林縣政府對於土地區分編定之正確
性。至八十二年六月初，辦理土地分配公告完畢，范麗煌旋於同年六月八日提出陳情
書，佯稱欲辦理抵押權設定登記，請求儘速將有關資料函送雲林縣虎尾地政事務所處
理，上訴人即據以配合將原判決附表四所示重劃後范麗煌分配之土地，函請該地政事
務所核發土地所有權狀，經該所地用股課員周進恭發覺於法不合，而予改正恢復為「
農牧用地」，總計圖利之金額為二千九百零九萬二千一百十六元等情。因而撤銷第一
審關於上訴人甲○○部分之判決，依牽連犯改判論處上訴人共同連續依據法令從事公
務之人員，對於主管之事務直接圖利罪刑，固非無見。
惟查：(一)貪污治罪條例第六條第一項第四款所規定之公務員對於主管或監督之事務，
直接或間接圖利罪，固不以公務員圖利自己為限，並包括圖其他私人不法之利益在內
。惟該罪係身分犯，無身分者與之共犯，必該無身分者與該公務員相聚合，朝同一目
標，共同圖利該公務員，或共同圖其他私人不法之利益，始克相當；倘公務員圖利之
對象即該無身分者，兩者係處於對向之關係，該無身分者縱因而得利，除涉犯他項罪
名外，尚不能遽依公務員圖利罪之共犯論擬。此觀無身分者，對於公務員關於職務上
之行為、或違背職務上之行為行賄，公務員因而對之為「圖利」行為時，前者僅處罰
公務員，後者則分設不同之處罰條文，該無身分者，均不依公務員犯罪之共犯論處自
明。原判決以上訴人與許明當及另一不詳姓名中年女子，基於概括之犯意，連續與原
判決附表一所示農民許福仁等五人 (指許福仁、許世鉛、許黃足、許三多、許善) 互
有犯意之聯絡，由上訴人於辦理「四美農地重劃區」農地重劃分配作業時，共同圖利
許福仁等五人；嗣上訴人又與許明當、范麗煌基於犯意之聯絡，於辦理「同安頂(一)農
地重劃區」農地重劃分配作業時，共同圖利范麗煌，因而認定受圖利之農民許福仁、
許世鉛、許黃足、許三多、許善等五人及范麗煌均與上訴人共犯公務員對於主管之事
務直接圖利罪。然查農民許福仁、許世鉛、許黃足、許三多、許善等五人及范麗煌皆
無公務員身分，均係受公務員即上訴人圖利之對象，前揭六人與上訴人之間係處於對
向之關係，該無身分者縱因而得利，除涉犯他項罪名外，揆諸首開說明，尚不能遽依
公務員圖利罪之共犯論擬。乃原判決以受圖利之許福仁、許世鉛、許黃足、許三多、
許善及范麗煌等人亦屬貪污治罪條例第六條第一項第四款公務員圖利罪之共同正犯，
適用法則自屬不當。本院前次發回意旨業已指摘及此，乃更審判決仍為相同之記載，
其違誤之情形仍然存在。(二)貪污治罪條例第十條第一項 (即修正前第九條第一項) 規
定「犯第四條至第六條之罪者，其所得財物，應予追繳，並依其情節分別沒收或發還
被害人。」依此規定，應予追繳之財物，究應沒收或發還，應視其情狀定之，其有被
害人者，應發還被害人；無被害人者，應追繳沒收。原判決認定上訴人未依規定超額
溢配給許福仁等人之農地，以「市價」每公頃三千萬元計算，扣除受配者溢配面積應
繳納之差額地價後，計圖利許福仁等五人二千四百五十六萬一千三百四十五元，及圖
利范麗煌四百五十三萬零七百七十一元，如果無訛。則許福仁等五人及范麗煌所得之
財物，似為農地漲價後，依「市價」計算之差額。然查雲林縣政府僅為執行農地重劃
業務之機關，是否因其執行該項業務，即可認為係農地漲價後，上開差額之被害人？
原判決並未說明，即逕行諭知共同圖利所得財物二千九百零九萬二千一百十六元，應
連帶追繳發還雲林縣政府，其理由亦有不備。(三)貪污治罪條例第六條第一項第四款之
圖利罪，祇須公務員於執行職務時，違反執行職務所應遵守之法令，主觀上有圖私人
不法利益之意思，客觀上並將該犯意表現於行為即屬既遂，從而其所得或所圖得之財
物或不正利益，其金額或價額若干，應以行為人將該犯意表現於行為，即犯罪既遂時
為計算標準，包括「所得」或「所圖得」之財物或不正利益在內；核與同條例第十條
（修正前第九條) 所規定應予追繳沒收或發還被害人者，以「所得財物」為限，係屬
二事。原判決事實認定上訴人先超額溢配農地予農民許福仁等五人，計圖利該五人二
千四百五十六萬一千三百四十五元；又變造差額地價清冊篡改應繳金額，圖利許福仁
等五人及林永成如原判決附表五所示；嗣再超額溢配農地予范麗煌，圖利范麗煌四百
五十三萬零七百七十一元；又擅改評定地價，圖利范麗煌少繳差額地價款十四萬元 (
此為調查站約計之數額，於更審時應計算其確實數額) ；及非法變更地目、非法變更
土地使用區分，圖利范麗煌 (如原判決附表計算式三所示) ，如果無訛。則於計算其
犯罪所圖利之總額時，自應將上開「所得」及「所圖得」之財物或不正利益，全部計
算在內；乃原判決僅計列其中超額溢配農地部分，即圖利許福仁等五人二千四百五十
六萬一千三百四十五元，及圖利范麗煌四百五十三萬零七百七十一元，合計為二千九
百零九萬二千一百十六元 (見原判決第四面第八行) ，其餘部分均未計列，亦有未合
。(四)科刑之判決書，須將認定之犯罪事實詳記於事實欄，然後於理由內逐一說明其憑
以認定之證據，使事實與理由兩相一致，方為合法，倘事實欄已有敘及，而理由內未
加說明，是為理由不備，自足構成撤銷之原因。原判決於事實欄雖認定上訴人超額溢
配給許福仁等人之農地，以「市價」每公頃三千萬元計算，扣除受配者溢配面積應繳
納之差額地價後，計圖利許福仁等五人二千四百五十六萬一千三百四十五元，及圖利
范麗煌四百五十三萬零七百七十一元；然並未於理由內說明其認定上開農地之「市價
」，每公頃為三千萬元所憑之證據，其理由自屬不備。(五)有罪判決所認定之事實，與
卷內之證據資料不相適合時，即屬證據上理由矛盾，其判決當然為違背法令。關於圖
利范麗煌部分，原判決認定許明當與上訴人及范麗煌共謀，委由許明當出面與葉接、
章順興、林永火接洽，並以范麗煌名義購入葉接等三人所有之八筆零星農地，復搶先
於八十一年十二月二十四日，向雲林縣虎尾地政事務所辦理該「八筆」土地所有權移
轉登記予范麗煌，使范麗煌取得與他人協議合併參與農地重劃分配之資格。然依據證
人即雲林縣政府地政科重劃股股長劉登忠與出賣人章順興所供，及卷內之土地登記簿
謄本、土地所有權狀記載，上開八筆農地中，僅有其中一筆座落雲林縣褒忠鄉○○段
第一七之二九六地號旱地，已移轉登記於范麗煌名下 (見法務部調查局雲林縣調查站
卷(二)第八頁背面、第十一頁正面、背面及該卷內之土地登記簿謄本、土地所有權狀正
本），原判決認定「八筆」土地均已移轉登記於范麗煌名下，核與卷內訴訟資料不相
適合。另上訴人所變造之「差額地價清冊」，其中許福仁應繳差額「 514,579元」，
經變造為「51,479元」 (見法務部調查局雲林縣調查站卷(一)第六頁) ，原判決附表五
記載變造為「51,499元」；又許善應繳差額有兩筆，一筆「 584,776元」，經變造為
「58,476元」、另一筆「 256,581元」，經變造為「25,658元」 (見第三七六六號偵
查卷第六頁背面、第七頁正面；法務部調查局雲林縣調查站卷(一)第一頁、第六頁背面
），原判決附表五記載上訴人將許善應繳差額「 584,776元」，變造為「84,134元」
，皆與卷內訴訟資料不相適合，均有證據上之理由矛盾。以上情形，或為上訴意旨指
摘所及，或為本院得依職權調查之事項，原判決既有違誤，應認仍有撤銷發回更審之
原因。又依雲林縣政府地政科重劃股職員廖美雀所供，「土地對照清冊」上廖美雀名
義之製表章、統計章均非伊所蓋用，可能是上訴人盜蓋 (見法務部調查局雲林縣調查
站卷(二)第二頁及該卷內土地對照清冊) ，此部分是否成立犯罪？是否為起訴效力所及
？於更審時，宜一併斟酌，併此指明。
據上論結，應依刑事訴訟法第三百九十七條、第四百零一條，判決如主文。
中      華      民      國    八十七    年      六      月    二十五    日
                              最高法院刑事第一庭
                                  審判長法官  黃  雅  卿
                                        法官  楊  文  翰
                                        法官  陳  正  庸
                                        法官  陳  世  雄
                                        法官  楊  商  江
      右正本證明與原本無異
                                              書  記  官
中      華      民      國    八十七    年      六      月    三十      日
